【裁判字號】    96,易,5910
【裁判日期】    970325
【裁判案由】    詐欺
【裁判全文】
臺灣臺中地方法院刑事判決              96年度易字第5910號
公  訴  人  臺灣臺中地方法院檢察署檢察官
被      告  丁○○
                    國民
上列被告因詐欺案件，經檢察官提起公訴（九十六年度偵字第七
八二○號），本院判決如下：
    主  文
丁○○幫助意圖為自己不法之所有，以詐術使人將本人之物交付
，處有期徒刑肆月，如易科罰金，以新臺幣壹仟元折算壹日，減
為有期徒刑貳月，如易科罰金，以新臺幣壹仟元折算壹日。
    犯罪事實
一、丁○○明知金融機構帳戶之存摺及金融卡係供自己使用之重
    要理財工具，關係個人財產、信用之表徵，且可預見存摺、
    印章、金融卡及其密碼如交予他人使用，而未加以闡明正常
    用途，極易被利用為與財產有關之犯罪工具，更使犯罪難以
    查緝，竟仍不顧他人可能遭受財產上損害之危險，而基於縱
    若其金融機構帳戶被利用作為遂行他人詐欺取財之犯罪使用
    ，亦不違背其本意之幫助犯意，於民國九十五年十一月二十
    三日，至址設臺中市○區○○路四段二三六號之新竹國際商
    業銀行北屯分行（以下簡稱新竹商銀）申請設立帳號為00
    0000000000號帳戶後，旋於開戶後至九十五年十
    一月三十日間之某日，在不詳地點，將上開銀行帳戶之存摺
    、印章及金融卡，交付予不詳姓名年籍之成年人士，同時告
    知該不詳成年人士其金融卡密碼，而容任他人使用其上開銀
    行帳戶以遂行詐欺取財之犯罪。嗣該不詳成年人士取得丁○○上開銀行帳戶後，即與另二名姓名年籍不詳之成年人士共
    同基於意圖為自己不法所有之犯意聯絡，於九十五年十二月
    八日上午九時三十分起，分別自稱係「戶政人員陳慧君」、
    「臺北市刑事警察局偵六隊陳明全警官」、「蔣得龍主任檢
    察官」，而與甲○○電話聯絡，接續佯稱：甲○○身分資料
    遭冒用，要甲○○向臺灣雲林地方法院繳交新臺幣（下同）
    五萬元，並向法院說明案情，或匯款至指定帳戶，待釐清案
    情後，再將所匯款項全部返還云云，甲○○因而陷於錯誤，
    信以為真，分別於(一)同年月十一日上午十時二十五分，至嘉
    義縣民雄鄉雙福郵局匯款五萬元；(二)同年月十二日下午二時
    五十分許，至嘉義縣民雄鄉○○路之土地銀行民雄分行匯款
    十萬元至丁○○上開銀行帳戶中。嗣因甲○○察覺受騙，報
    警而循線查悉上情。
二、案經臺中市警察局第二分局報告臺灣臺中地方法院檢察署檢
    察官偵查起訴。
    理    由
壹、證據能力部分：
    按被告以外之人於審判外之陳述，雖不符前四條之規定，而
    經當事人於審判程序同意作為證據，法院審酌該言詞陳述或
    書面陳述作成時之情況，認為適當者，亦得為證據。當事人
    、代理人或辯護人於法院調查證據時，知有第一百五十九條
    第一項不得為證據之情形，而未於言詞辯論終結前聲明異議
    者，視為有前項之同意，刑事訴訟法第一百五十九條之五定
    有明文。經查，被害人甲○○於警詢中之陳述，對被告而言
    ，其性質雖屬傳聞證據，然其警詢筆錄之內容，業經本院審
    理時予以提示並告以要旨，且經檢察官及被告表示意見，當
    事人已知上述筆錄乃傳聞證據，均未於言詞辯論終結前對該
    筆錄內容異議，依前揭規定，擬制同意作為證據，本院審酌
    上開筆錄作成時，並無不當取供之情形，認為以之作為本案
    之證據亦屬適當，是被害人甲○○於警詢中之陳述自具有證
    據能力，合先敘明。
貳、認定犯罪事實所憑之證據及論罪科刑：
一、訊據被告丁○○固直承有開設上開新竹商銀帳戶，惟矢口否
    認有何幫助詐欺取財犯行，辯稱：伊開設上開新竹商銀之帳
    戶當天就去開刀，住院頭幾天，行動電話都設定在靜音狀態
    ，後來發現新竹商銀有撥打電話給伊，伊乃回電，而該銀行
    人員問伊有無在使用該帳戶，並說伊的帳戶有人在使用，伊
    即告知該帳戶之存摺係放在抽屜內，抽屜有上鎖，伊有將鑰
    匙帶到醫院，但後來伊覺得不放心，就回家查看，發現伊房
    間及抽屜的鎖均被撬開，除了該帳戶的存摺、印章、金融卡
    外，伊的翡翠鑽戒、現金四萬五千元、林正成交給伊的十一
    張支票、國民身分證影本等物，也不見了，伊立即打電話給
    新竹商銀承辦人員陳依婷（經查應為乙○○），請她立即將
    該帳戶暫停使用，並告知該帳戶之存摺等物均不見了，但陳
    依婷叫伊出院後再去銀行辦理，但出院後伊急著找當時與伊
    同住之室友「佳佳」（本名好像叫許淑慧），所以並未去辦
    理掛失，又因為當時伊因案通緝中，所以亦沒有去報案，伊
    的腳是裝義肢，依法可以申請補助款，但伊均未去申請過，
    且當時伊從事外匯保證金的工作，每個月約有六位數的薪水
    ，所以沒有必要去販賣帳戶云云。經查：
  (一)上開新竹商銀帳戶，係被告所開設乙節，除經被告供承在卷
    外，並經證人即新竹商銀（現為渣打銀行）職員乙○○於本
    院審理時證述：被告於九十五年十一月二十三日開設上開帳
    戶時，是由伊承辦的，伊當時擔任活期儲蓄存款的櫃檯行員
    等情明確（見本院卷第八九頁）；且有該帳戶之印鑑卡、對
    帳單各一份附卷可稽（見臺中市警察局第二分局刑案偵查卷
    宗【以下簡稱「警卷」】第一五至一七頁）。又證人即被害
    人甲○○於犯罪事實欄一、所載時間，遭人以如犯罪事實欄
    一、所載之詐術詐騙，致陷於錯誤，而匯款共計十五萬元至
    被告上開新竹商銀帳戶等情，復據被害人甲○○於警詢時證
    述甚詳（見警卷第九、一○頁），並有前揭對帳單一份附卷
    可查（見警卷第一七頁），是被告上開新竹商銀帳戶確實已
    遭不詳姓名年籍成年人士作為詐欺取財使用無訛。
  (二)被告雖以前詞置辯，然查：
  1.被告先於警詢時供稱：伊申請上開新竹商銀帳戶三天後，該
    帳戶存摺、印章及金融卡就在伊家裡房間內不見了，伊立即
    以電話向該銀行掛失，因為伊懷疑是伊同居女性友人「許淑
    玲」偷走，欲親自向她證實，所以遲遲未向警方報案云云（
    見臺灣臺中地方法院檢察署九十六年度核退偵字第七○六號
    偵查卷宗【以下簡稱核退卷】第五、六頁）；另於偵查中則
    供述：伊是將上開新竹商銀帳戶變更後之密碼，寫在密碼單
    內，將之放進存摺之套子裡，伊發現該帳戶之存摺、印章、
    金融卡及密碼單不見當天，與伊同住的友人許淑惠也不見了
    ，當時伊帳戶內沒有錢，伊第一個動作就是打電話到銀行說
    要掛失，停止使用，但經辦人員說伊帳戶內沒有錢，叫伊有
    空再去辦補發的手續云云（見臺灣臺中地方法院檢察署九十
    六年度偵字第七八二○號偵查卷宗【以下簡稱偵卷】第八、
    九頁），已就其懷疑竊取存摺等物之友人姓名、是否已向銀
    行辦理掛失手續等節，有前後供述不一之可疑之處；另查，
    其於本院時供稱：伊是用伊兒子的出生年月日作為金融卡之
    密碼，當時怕忘記，所以就在金融卡的密碼單上記載金融卡
    及通儲的密碼，通儲的密碼與金融卡密碼並不同，伊已不記
    得該通儲的密碼了云云（見本院卷第二三頁）。惟被告之金
    融卡密碼既係使用其兒子之出生日期，當無遺忘之可能，縱
    其認為有記下該密碼之必要，亦可僅記載提示語，實無須將
    該密碼完整記載在密碼單上，復將該密碼與存摺放在一起，
    徒增其帳戶內存款遭冒領之風險，是被告上開供述，顯悖於
    常情，難以採信。
  2.被告上開新竹商銀帳戶之金融卡並未曾辦理掛失止付等手續
    乙節，有渣打國際商業銀行股份有限公司北屯分行九十六年
    十二月六日渣打商銀北屯字第○九六○○二一一號函一份在
    卷可參（見本院卷第一一頁）。另證人乙○○於本院審理時
    結證稱：在被告上開新竹商銀帳戶被列為警示帳戶前，伊並
    未接到被告掛失的電話，如果客戶的存摺、印章、金融卡遺
    失，以電話辦理掛失，銀行都會有紀錄，伊曾經打電話問被
    告有無在使用該帳戶，並告知被告其帳戶有人在使用，因為
    新竹商銀對於交易情況特殊的案件，例如匯款十萬元，就立
    即領出去，且是透過機器領款，交易太頻繁，就會認為有異
    狀，會將之列印出來，只要有交易異常的客戶，伊等均會打
    電話告訴客戶，伊是在第一筆交易已經完成時，就是存進去
    的錢都領完當天就有聯絡被告，但是被告所留的市內電話少
    一碼，行動電話則是沒有訊號，無法聯絡上被告，到存入第
    二筆款項時，伊撥打被告之行動電話，仍無法聯絡到被告，
    到十二月十一日之後被告才回撥到銀行，找伊接聽電話，當
    時被告的帳戶已經列為警示帳戶了，被告表示她在開刀，她
    的存摺都在朋友身上，她將帳戶交給朋友使用，才問伊該帳
    戶可否停止使用，伊即告知若係如此，則被告應向其友人取
    回該帳戶之存摺等物，或撥打電話辦理掛失，被告就只說要
    等出院後再去銀行辦理掛失手續，此後被告就沒有下文了，
    被告當時並未說存摺等物被朋友偷走，被告亦不曾打電話給
    伊，告知存摺找不到，要求伊代為辦理掛失手續，如果客戶
    要求伊幫忙辦理掛失，伊會請客戶打電話給客服中心，因為
    這些手續都是由客服中心在處理，伊不會代為辦理等語甚詳
    （見本院卷第八九至九三頁）。而證人乙○○係由被告聲請
    傳喚，且被告於準備程序時提供於本院之證人姓名為「陳依
    婷」，足徵被告與證人乙○○並非熟識，雙方應無宿怨仇隙
    ，證人乙○○當無故為不利於被告證言，以陷被告入罪之可
    能；參以證人乙○○對於因該帳戶呈異常交易情形，而與被
    告連繫之經過，諸如一開始無法聯絡上被告，嗣後經被告回
    撥後，被告告知其當時正在住院等等細節，所述與被告、被
    告上開新竹商銀之對帳單所顯示之情形俱屬相符，足見證人
    乙○○對於當時與被告聯絡之情形，並未因事隔日久，而有
    遺忘或記憶不清之情形，是其上開證言，甚值採信。至被告
    雖另於偵查中及本院準備程序時供述：當時與該帳戶之存摺
    等物一起不見的，還有友人林正成為償還前幾年積欠之債務
    尾款其中一百一十萬元，所簽發之支票十張，發票日自九十
    六年一月至十一月，每張票面金額十萬元，付款人均是新竹
    商銀，當時就是因為拿到這些票，不想花三、五天時間交換
    票據，所以才去開設此新竹商銀之帳戶，後來支票不見了，
    伊還有通知林正成去掛失止付云云（見偵卷第八頁、本院卷
    第二二、二三頁）。惟查，被告就為何並未於取得上開支票
    後立即存入銀行乙節，先於偵查中供述：伊本來打算在林正
    成拿票給伊的隔天就去存入銀行，結果這些票就不見了云云
    （見偵卷第八頁）；嗣於本院準備程序則先供稱：伊是在開
    設新竹商銀帳戶之前一晚拿到林正成之支票，因為其中一張
    支票之金額有塗改過，所以要等林正成來蓋章，伊打算全部
    弄好才一起存入銀行云云；嗣又改稱：林正成於隔天來補章
    ，伊未立即存進去，是因為有一張支票寫錯了，且距離發票
    日時間還很久，所以伊沒有先存進去云云（見本院卷第二三
    頁），而前後供述歧異，殊值懷疑。又被告對林正成既有一
    百一十萬元之債權存在，被告對林正成之年籍資料、聯絡方
    式等，應有充分之瞭解，否則日後倘林正成未能如期清償，
    被告將如何對其求償、行使權利？惟被告卻供稱：伊不知道
    林正成之年籍資料，僅知道林正成住在崇德路附近云云（見
    本院卷第二三頁）；且自本院於九十六年十二月十七日準備
    程序時命被告查報林正成之年籍資料，遲至九十七年三月十
    一日本院審理時，被告仍未能提供林正成之年籍資料以供本
    院查核，是被告所述林正成交付支票十一紙，且該十一紙支
    票與上開新竹商銀帳戶之存摺等物一併不見了云云，即難採
    信。準此，被告上開新竹商銀帳戶之存摺等物，應於被告住
    院前即已交付他人，並非失竊情形乙節，堪以認定。被告辯
    稱：有告訴證人乙○○其帳戶遭竊、事後返家查看發現失竊
    後，有請證人乙○○辦理掛失手續云云，均不足採信。
  3.再者，觀諸前揭被告新竹商銀帳戶之對帳單所示，該帳戶於
    開戶後之九十五年十一月三十日，存入一千一百元後，即以
    金融卡跨行提領一千元，復於九十五年十二月六日，存入十
    萬八千元後，旋於同日以金融卡接續提領一空；且本件被害
    人甲○○先後將五萬元及十萬元匯入被告新竹商銀之帳戶後
    ，該二筆款項旋於同日經以金融卡提領完畢，此顯非一般人
    正常存提款之使用情形。衡諸目前詐欺取財之人收購或使用
    人頭帳戶做為出入帳戶，並以金融卡提款之方式提領犯罪所
    得，以逃避檢警之追緝，乃眾所周知之事實；而行騙之人欲
    以金融卡提領犯罪所得，必然須知悉該金融卡之密碼，否則
    無法取款，乃當然之理；況詐欺取財之人所使用之帳戶，倘
    非經過該帳戶所有權人同意渠等使用，並告知金融卡之密碼
    ，渠等如何確保該帳戶所有權人不會在被害人匯入款項後，
    突然將該帳戶或存摺、金融卡掛失止付，致渠等無法領款？
    換言之，詐欺取財之人絕無可能任意使用未經所有權人同意
    渠等使用之存摺或金融卡作為詐欺轉帳帳戶，以免屆時無法
    領取詐欺金額，而功虧一簣，灼然甚明。準此，使用被告上
    開帳戶之人苟非自被告處取得新竹商銀帳戶之金融卡，並告
    知金融卡密碼，而對該帳戶之掌控，有十足之把握，顯無可
    能利用該帳戶陸續為多筆達數萬元之交易，並密集地提領款
    項。是被告之新竹商銀帳戶之存摺、印章及金融卡（含密碼
    ），應係被告提供予不詳姓名年籍成年人士之事實，至臻明
    確。
  4.按刑法上之故意，可分為直接故意與不確定故意（間接故意
    ），所謂「不確定故意」，係指行為人對於構成犯罪之事實
    ，預見其發生而其發生並不違背其本意者，刑法第十三條第
    二項定有明文；復以幫助犯成立之要件，除須有幫助行為外
    ，須行為人有幫助之故意，而其故意內涵，除須行為人對其
    所實施幫助行為有違法性之認識或有認識之可能外（構成要
    件故意或故意責任），尚須對於正犯所實施犯罪行為有具體
    之認識或有認識之可能性，亦即從犯對於正犯所實施之全部
    犯罪構成要件該當性之事實應有所認識或有認識之可能性。
    衡情任何人均可辦理金融機構帳戶存摺使用，是如無正當理
    由，實無借用他人存摺使用之理，而金融機構帳戶存摺亦事
    關個人財產權益之保障，其專有性甚高，除非本人或與本人
    具親密關係者，難認有何理由可自由流通使用該存摺。又一
    般人均有妥為保管及防止他人任意使用金融帳戶之存摺等物
    之認識，縱特殊情況偶需交付他人使用，亦必深入瞭解用途
    及合理性，始予提供，且該等專有物品如落入不明人士手中
    ，而未加以闡明正常用途，極易被利用為與財產有關之犯罪
    工具，此為吾人依一般生活認知所易於體察之常識，而有犯
    罪意圖者，非有正當理由，竟徵求他人提供帳戶，客觀上可
    預見其目的，係供為某筆資金之存入，嗣再行領出之用，且
    該筆資金之存入及提領過程係有意隱瞞其流程及行為人身分
    曝光之用意，一般人本於一般認知能力均易於瞭解；尤以邇
    來因詐欺取財集團猖獗，報章媒體屢屢報導其均以蒐購人頭
    帳戶作為其詐欺取財供匯款之工具，政府並因而於電子或平
    面媒體廣為宣導防止民眾受騙，被告為智慮成熟之成年人，
    是其應可預見將其上開新竹商銀帳戶之存摺、印章、金融卡
    及其密碼提供他人使用，將幫助他人實施詐欺取財犯罪，但
    仍將其該銀行帳戶之存摺、印章、金融卡及其密碼交付於不
    詳姓名年籍成年人士，顯具縱有人以其該銀行帳戶實施詐欺
    取財之犯罪，亦不違背其本意之幫助意思至明。
  5.本件因被告對於交付上開銀行帳戶之存摺、印章、金融卡及
    其密碼予不詳姓名年籍成年人士之時間及地點，堅不吐實，
    惟被告供稱其自開戶後均未使用過該新竹商銀帳戶等語（見
    本院卷第二三頁）；且佐以前述被告新竹商銀帳戶於九十五
    年十一月三十日，存入一千一百元後，旋以金融卡提領一千
    元，復於同年十二月六日，存入十萬八千元後，又旋以金融
    卡分次將存入之款項領出之異常提領款現象，足見斯時被告
    新竹商銀帳戶之金融卡，即已在收受被告新竹商銀帳戶之不
    詳姓名年籍成年人士持有中，因而堪認被告應係在開戶後至
    九十五年十一月三十日間之某日，在不詳地點，交付上開銀
    行帳戶予該不詳姓名年籍成年人士。
  6.被告雖另辯稱當時：伊的腳是裝義肢，依法可以申請補助款
    ，但伊均未去申請過，且伊從事外匯保證金的工作，每個月
    約有六位數的薪水，所以沒有必要去販賣帳戶云云。查本院
    依被告之聲請，向臺中縣政府函詢，經臺中縣政府以九十七
    年一月二十九日府社障字第○九七○○二八四○三號函覆：
    被告並未申請生活及義肢補助等語（見本院卷第四七頁），
    固可確認被告未曾申請相關社會補助等情；本院復依被告之
    聲請調取本院九十六年度易緝字第一五○號被告被訴詐欺案
    件卷宗內被告之子翁仕轅設於中國信託商業銀行帳戶之存款
    系統歷史交易查詢報表一份（見本院卷第六四至七○頁），
    依該交易查詢報表所示，該帳戶雖屢有數萬元，甚至百萬元
    以上之交易往來，然查，被告因自九十一年二月起，對外佯
    稱有高學歷，假借代客操作外匯保證金可高度獲利為誘餌，
    致十四位投資者陷於錯誤，而將投資款項共計三千七百零四
    萬二千五百七十九元，匯至包括上開翁仕轅中國信託商業銀
    行帳戶在內之被告指定帳戶內，嗣因被告並未將吸收之投資
    款全數投入交易，反將之作為購屋、購車，支應生活所需之
    用，經本院認定其詐欺取財罪證明確，因而判處被告有期徒
    刑五年二月在案等情，亦有本院九十六年度易緝字第一五○
    號刑事判決一份在卷可考（見本院卷第二九至四一頁）。是
    翁仕轅上開帳戶內之款項，並非如被告所述為均其薪資，而
    係包含上開投資者匯入之投資款。況本案既未認定被告係將
    其帳戶販賣予他人，則被告是否有本件犯行，自與被告其資
    力如何無涉，是縱被告無需靠販賣帳戶維生，然仍無礙於其
    將帳戶交付於他人之事實認定。是被告上開辯解，尚不足作
    為對其有利之證明。
  (三)綜上所述，被告前開辯詞，顯係事後卸責之詞，並無可採。
    本件事證明確，被告犯行堪以認定，應予依法論科。
二、查該收受被告上開新竹商銀帳戶之不詳姓名年籍成年人士，
    夥同其他成年人士，共同基於意圖為自己不法所有之犯意聯
    絡，於如犯罪事實欄一、所載之時間，對被害人甲○○施用
    如犯罪事實欄一、所載之詐術，致被害人甲○○陷於錯誤，
    而匯款至被告上開新竹商銀帳戶，核其等所為，係共同犯刑
    法第三百三十九條第一項之詐欺取財罪。被告將其所有之新
    竹商銀帳戶提供予該等不詳姓名年籍成年人士作為詐欺取財
    犯罪之指定匯款帳戶，乃係基於幫助該等成年人士詐欺取財
    之不確定故意，而被告提供上開銀行帳戶之行為，要屬詐欺
    取財構成要件以外之行為，則被告應屬以幫助之意思，參與
    詐欺取財構成要件以外之行為，核其所為，係犯刑法第三十
    條第一項前段、第三百三十九條第一項之幫助詐欺取財罪，
    並依刑法第三十條第二項之規定，按正犯之規定減輕其刑。
    爰審酌被告明知目前社會上詐騙集團犯案猖獗，時有利用人
    頭帳戶詐欺取財之情事，竟仍率爾將其銀行帳戶交付他人使
    用，使犯罪難以查緝，等同助長犯罪，對社會秩序危害非輕
    ，且犯後砌詞飾過，缺乏認錯悔過之具體表現，惟念被告並
    未實際參與詐欺取財之犯罪，責難性較小等一切情狀，量處
    有期徒刑四月，並諭知易科罰金之折算標準。末查，本件被
    告之犯罪時間，係在九十六年四月二十四日以前，所犯為刑
    法第三十條第一項、第三百三十九條第一項之幫助詐欺取財
    罪，且其宣告刑未逾有期徒刑一年六月，合於中華民國九十
    六年罪犯減刑條例減刑之規定，應依該條例規定減其宣告刑
    二分之一，即減為有期徒刑二月，並諭知易科罰金之折算標
    準，以示懲儆。
三、被告雖聲請本院傳喚林正成為證，然被告並未能提供其年籍
    資料供本院傳喚，業如前述；縱被告所述向林正成收受支票
    後遺失之事屬實，亦無法據以認定被告上開新竹商銀之存摺
    等物，確與林正成所交付之支票一併遺失或遭竊。是本件事
    證已明，上開調查證據之聲請，核無必要，應予駁回，附此
    敘明。
據上論斷，應依刑事訴訟法第二百九十九條第一項前段，刑法第
三十條第一項、第二項、第三百三十九條第一項、第四十一條第
一項前段，刑法施行法第一條之一，中華民國九十六年罪犯減刑
條例第二條第一項第三款、第七條、第九條，判決如主文。
本案經檢察官丙○○到庭執行職務。
中    華    民    國    97    年     3    月    25    日
                    刑事第一庭  審判長法  官  唐光義
                                      法  官  洪挺梧
                                      法  官  郭妙俐
上正本證明與原本無異。
如不服本判決，應於判決送達後十日內向本院提出上訴狀，上訴
於臺灣高等法院臺中分院 (須附繕本)。
上訴書狀如未敘述理由，應於上訴期間屆滿後二十日內補提理由
書於本院。
                                      書記官  陳玉芬
中    華    民    國    97    年     3    月    25    日
附錄本案論罪科刑法條全文
刑法第三十條
幫助他人犯罪者，為從犯。雖他人不知幫助之情者，亦同。
從犯之處罰，得按正犯之刑減輕之。
刑法第三百三十九條
意圖為自己或第三人不法之所有，以詐術使人將本人或第三人之
物交付者，處五年以下有期徒刑、拘役或科或併科一千元以下罰
金。
以前項方法得財產上不法之利益或使第三人得之者亦同。
前二項之未遂犯罰之。


司法院資訊處製作；財團法人民間司法改革基金會備份。
